【裁判字號】    90,判,1655
【裁判日期】    900914
【裁判案由】    土地稅法
【裁判全文】
最  高  行  政  法  院  判  決                    九十年度判字第一六五五號
    再 審 原告  甲○○
    再 審 被告  臺中市稅捐稽徵處
    代  表  人  陳守信
右當事人間因土地稅法事件，再審原告對本院中華民國八十八年十二月三日八十八年
度判字第四○八八號判決提起再審之訴，本院判決如左︰
    主  文
再審之訴駁回。
再審訴訟費用由再審原告負擔。
    事  實
緣再審原告於民國八十五年七月二十日以買賣取得坐落臺中市○○區○○段四二二地
號農業用地，並申准依土地稅法第三十九條之二第一項規定免徵土地增值稅及完成移
轉登記在案。嗣經再審被告於八十五年十月二十四日派員會同農林、地政機關人員勘
查，發現該地種植果樹枯死、填土整地中、填級配，未作農業用地使用，復經臺中市
政府八十五年十一月二十三日派員會同再審被告所屬人員勘查，系爭農地密鋪柏油、
石塊及天然級配、果樹枯死，且其未經許可私設擋土牆及排水溝，難認其繼續作農業
用地使用，乃處以原免徵土地增值稅額二倍之罰鍰計新臺幣（下同）二八、二六九、
四○○元。再審原告不服，循序提起行政訴訟，經本院以八十八年度判字第四○八八
號判決（下稱原判決）駁回。茲再審原告以原判決有行政訴訟法第二百七十三條第一
項第一款、第十三款（即修正前第二十八條第一款、第十款）之再審原因，對之提起
再審之訴，茲摘兩造訴辯意旨如次：
再審原告起訴意旨略以︰一、基於法律之前人人平等之原則，法院判決之基礎，應不
分男女老幼、貧富貴賤、身分地位或組織層級，對於當事人有利部分，縱或僅片斷或
模糊證據，法院當負有調查真實而發見真實公平裁判之責。原判決理由文中隻字不漏
的謄抄再審被告之答辯，無視於再審原告之主張，就判決之公義而言，顯有偏頗。二
、土地稅法第二十二條之一各款之規定，攸關農地所有人有無繼續作農業使用而決定
是否應受處罰之認定，再審原告一再主張，系爭土地就地形、地質、坡度、土壤、灌
溉條件，確有同法條第二款、第四款之適用，而認定者應屬農業專家、教授學者，絕
非係無農業經驗之基層行政人員。此部分本院未加調查或實地勘驗或徵求專家學者意
見，僅憑文字修辭即推翻土地稅法第二十二條之一規定之立法原意。三、再審原告於
原處分書作成後，即停止對系爭農地之土質改良，歷經一年四個月之陳情，請求臺中
市政府農務單位查證該等土地有無違法使用，惟本院及再審被告認為該無未作農業使
用之證明係在查獲違規使用之後。然「查證」係有延續性的，係查明原先認定之事證
，當然事後出具之證明係在再審被告查獲之後，況查證亦需經會勘程序始可慎重為之
，而再審被告亦無法證明在臺中市政府查證過程中，再審原告是否對系爭土地有另行
加工，試圖改變未作農業使用之舉，本院對此復未調查，認定難有公平。四、退步言
之，本院既是以再審被告提供之照片研判系爭農地違章與否，則臺中市政府單位查證
並證明無非農業使用之照片，本院是否有交叉比對現場環境、土壤顏色、枯死作物．
．．是否有不一致地方，倘若是為應付事後查證而獲取無違法使用之證明，則相片所
顯示者必與再審被告所示之現象不一致。此部分本院亦未加端詳，復未採信再審原告
之投訴，實有疏認。五、綜上所述，對於有利於再審原告之陳述，本院未經調查，取
專家勘認之意見，或土地稅法第二十二條之一規定之立法精神，亦未質疑再審被告是
否經妥善考量，而非基於本位主義、稅收成績而作成如此之決定，對於年輕勘查人員
之農業素養是否足夠擔任認證之責，或再審被告提供之照片及臺中市政府農務單位查
證之照片是否一致，本院均未採證，再審原告遭此課責，實有不甘，請廢棄原判決等
語。
再審被告答辯意旨略以︰一、本件再審原告於八十五年七月二十日買賣取得臺中市○
○區○○段四二二地號農地，並依土地稅法第三十九條之二第一項規定申准免徵土地
增值稅計一四、一三四、七二八元在案，惟於完成移轉登記後，再審被告於八十五年
十月二十四日派員會同農林、地政機關人員勘查時，查得該地種植果樹枯死、填土整
地中、填級配，未作農業用地使用，同年十一月二十三日再度會同有關人員勘查時，
系爭農地已密鋪柏油、石塊及天然級配，果樹枯死，且其未經申請許可私設擋土牆及
溝渠已嚴重危及水土保持之違法事實，業經臺中市政府依違反水土保持法予以處罰，
此有農地移轉免徵土地增值稅案件查核清單、現場照片十四張及臺中市政府八十五年
十二月二十四日八五府建農字第一七四四八八號函、八十五年十一月五日八十五府建
農字第一五一四一五號處分書等影本附案可稽。再審被告以其有非依法令變更為非農
業用地使用之違章行為，乃依規定處以原免徵土地增值稅額二倍之罰鍰計二八、二六
九、四○○元。再審原告不服，申經再審被告復查決定及提起訴願，均未獲變更。再
審原告仍不服，訴經財政部再訴願決定，以系爭農地承受後變更為非農業用地使用，
有前述兩度勘查記錄及照片可稽，該等照片顯示，柏油級配、石塊、擋土牆、溝渠，
並無作物生長，所稱該地土地貧瘠，原未作農業使用，尚非可採，且查其鄰地使用情
形，依臺中市政府八十五年十二月二十四日八五府建農字第一七四四八八號函附之現
場會勘照片，註明該鄰地有種植農作物，且觀其生長情形良好，足見系爭農地原非無
法作農業使用，而係擅自開發整地所致；至再審原告於再訴願補充理由申請書提示之
臺中市政府會勘紀錄記載「經現場會勘查證確定無非農業使用情形」，經核其會勘日
期載明為八十七年一月七日，在違章行為成立之後，且未表明作農業用地使用，亦難
資為有利之認定，所訴各節，均難採據，遂駁回其再訴願。再審原告起訴仍執前詞，
原判決以卷查再審被告八十五年十月二十四日會同農林、地政機關所為勘查，關於再
審原告未依農業用地使用之情事，係由農業機關人員為認定，嗣再審被告所屬黎明分
處函請臺中市政府派員於八十五年十一月二十三日會同現場勘查，該府八十五年十二
月二十四日八五府建農字第一七四四八八號函復：「本案經本府八十五年十一月二十
三日派員會同稅捐處現場勘查，發現該三筆土地，密鋪柏油、石塊及天然級配，且所
種植果樹均已枯死；另其未經申請允可，私設擋土牆及排水溝，亦經本府八十五年十
一月五日依違反水土保持法開立處分書在案，據此尚難認定其繼續作農業使用。」凡
此有原處分卷附該號函及前述勘查紀錄以及現場照片可按。此項由公務員執行公務所
作成之公文書，應具公信力，再審原告質疑其公正性，未能舉具體事證以實，即不足
採。至臺中市政府嗣於八十七年一月十五日以八七府建農字第○六六二○號函復再審
原告，所附該府八十七年一月七日會勘紀錄，雖記載：「經現場會勘查證，確實無非
農業使用情形」，惟此項會勘距原八十五年十月二十四日認定違章之勘查，事隔已達
一年四個月之久，難認仍係系爭土地違規使用時之原貌，自不得執為有利再審原告之
認定，遂予駁回。再審原告猶未甘服，聲稱依據行政訴訟法第二十八條第一項第一款
、第十款規定提起再審之訴，主張「本院既是以再審被告提供之照片研判系爭農地違
章與否，則臺中市政府單位查證並證明無非農業使用之照片，本院是否有交叉比對現
場環境，土壤顏色，枯死作物．．．是否有不一致地方，倘若是為應付事後查證而獲
取無違法使用之證明，則相片所顯示者必與再審被告所示之現象不一致。又此部分，
本院亦未加端詳」云云，查所謂適用法規顯有錯誤，係指原判決所適用之法規，顯然
不合於法律規定或與解釋判例有所牴觸者而言，至於法律上見解之歧異，再審原告對
之縱有爭執，要難謂為適用法規錯誤，而據為再審之理由；另再審原告稱「發現未經
斟酌之重要證物」，惟查再審理由所舉事證，均屬行政爭訟時已存在且經本院採為判
斷依據，是難謂發現未經斟酌之重要證物，基上論結，本件再審之訴核無理由，請予
駁回，以維稅政等語。
    理  由
按行政訴訟法第二百七十三條第一項第一款所謂適用法規顯有錯誤（即修正前之第二
十八條第一款），係指原判決所適用之法規與該案應適用之現行法規相違背，或與解
釋判例有所牴觸者而言。至於事實之認定或法律上見解之歧異，再審原告對之縱有爭
執，要難謂為適用法規顯有錯誤，而據為再審之理由。又行政訴訟法第二百七十三條
第一項第十三款（即修正前之第二十八條第十款）所謂發見未經斟酌之證物或得使用
該證物者，係指該項證物在前訴訟程序中即已存在而當事人不知其存在，或雖知其存
在而因故不能使用，現始發現或得使用者而言，並以如經斟酌可受較有利益之裁判者
為限，此經本院六十九年判字第七三六號著有判例。又按「農業用地在依法作農業使
用時，移轉與自行耕作之農民繼續耕作者，免徵土地增值稅。」「依第三十九條之二
第一項取得之農業用地，取得者於完成移轉登記後，有左列不繼續耕作情形之一者，
處以原免徵土地增值稅二倍之罰鍰，其金額不得少於取得時申報移轉現值百分之二：
一、．．．二、．．．三、非依法令變更為非農業用地使用。」分別為八十九年一月
二十六日修正公布前土地稅法第三十九條之二第一項及第五十五條之二第一項所明定
。本件再審原告於民國八十五年七月二十日以買賣取得坐落臺中市○○區○○段四二
二地號農業用地，並申准依土地稅法第三十九條之二第一項規定免徵土地增值稅及完
成移轉登記在案。嗣經再審被告於八十五年十月二十四日派員會同農林、地政機關人
員勘查，發現該地種植果樹枯死、填土整地中、填級配，未作農業用地使用，復經臺
中市政府八十五年十一月二十三日派員會同再審被告所屬人員勘查，系爭農地密鋪柏
油、石塊及天然級配、果樹枯死，且其未經許可私設擋土牆及排水溝，難認其繼續作
農業用地使用，乃處以原免徵土地增值稅額二倍之罰鍰計新臺幣（下同）二八、二六
九、四○○元。再審原告不服，循序提起行政訴訟，原判決以：再審被告八十五年十
月二十四日會同農林、地政機關所為勘查，關於再審原告未依農業用地使用之情事，
係由農業機關人員為認定，嗣再審被告所屬黎明分處函請臺中市政府派員於八十五年
十一月二十三日會同現場勘查，該府八十五年十二月二十四日八五府建農字第一七四
四八八號函復：「本案經本府八十五年十一月二十三日派員會同稅捐處現場勘查，發
現該三筆土地，密鋪柏油、石塊及天然級配，且所種植果樹均已枯死；另其未經申請
允可，私設擋土牆及排水溝，亦經本府八十五年十一月五日依違反水土保持法開立處
分書在案，據此尚難認定其繼續作農業使用。」凡此有原處分卷附該號函及前述勘查
紀錄以及現場照片可按。此項由公務員執行公務所作成之公文書，應具公信力，再審
原告質疑其公正性，未能舉具體事證，即不足採。至臺中市政府嗣於八十七年一月十
五日以八七府建農字第○六六二○號函復再審原告，所附該府八十七年一月七日會勘
紀錄，雖記載：「經現場會勘查證，確實無非農業使用情形」，惟此項會勘距原八十
五年十月二十四日認定違章之勘查，事隔已達一年四個月之久，難認仍係系爭土地違
規使用時之原貌，自不得執為有利再審原告之認定。再審原告執以指摘原處分違誤，
亦不足取。因認原處分及一再訴願決定，揆諸前揭土地稅法第三十九條之二第一項及
第五十五條之二第一項均無違誤，而駁回再審原告在前程序之訴。殊無所適用之法規
與應適用之現行法規相違背，或與解釋判例有所牴觸情形，再審原告對原判決依職權
所認定之事實，任意指摘，尚難指係行政訴訟法第二百七十三條第一項第一款適用法
規顯有錯誤之再審原因。又原判決對於何以採信八十五年十月二十四日及八十五年十
一月二十三日會勘結果，而認定系爭土地未作農業使用，及不採信嗣後臺中市政府於
八十七年一月七日之會勘紀錄等情，業已詳予明其認定理由，是原判決已審酌上開
事項，再審原告復未提出其發現任何未經斟酌之重要證物，則其主張原判決有同條項
第十三款之再審事由，顯乏所據。揆諸首引判例意旨，本件再審之訴為無理由，應予
駁回。
據上論結，本件再審之訴為無理由，爰依行政訴訟法施行法第二條、行政訴訟法第二
百七十八條第二項、第九十八條第三項前段，判決如主文。
中    華    民    國      九十      年      九        月      十四      日
                    最 高 行 政 法 院  第 三 庭
                                審 判 長 法  官      曾  隆  興
                                         法  官      吳  明  鴻
                                         法  官      徐  樹  海
                                         法  官      鄭  淑  貞
                                         法  官      林  家  惠
右  正  本  證  明  與  原  本  無  異
                                         法院書記官  阮  桂  芬
中    華    民    國      九十      年      九        月      十四      日


司法院資訊處製作；財團法人民間司法改革基金會備份。
